最高法院刑事判決　　　　　　九十六年度台上字第七三五九號
上　訴　人　甲○○
選任辯護人　蘇新竹律師
　　　　　　張清富律師
上列上訴人因殺人未遂等罪案件，不服台灣高等法院台南分院中
華民國九十四年三月二十二日第二審判決（九十四年度上訴字第
六號，起訴案號：台灣台南地方法院檢察署九十二年度偵字第一
二六三八號），提起上訴，本院判決如下：
    主  文
原判決撤銷，發回台灣高等法院台南分院。
    理  由
原判決認定上訴人甲○○有其事實欄所載之犯行，因而撤銷第一
審之科刑判決，改判論以上訴人共同未經許可，持有可發射子彈
具有殺傷力之槍枝、共同以強押之非法方法，剝奪人之行動自由
及殺人未遂罪，分別處有期徒刑四年，併科罰金新台幣三十萬元
、有期徒刑一年、六年，及諭知罰金易服勞役之折算標準並宣告
適當之從刑；復就有期徒刑部分定應執行刑有期徒刑十年；固非
無見。
惟查：(一)、審理事實之法院對於卷內與被告犯罪是否成立有關，
苟為發現真實所必要，或於公平正義之維護，或對於被告利益有
重大關係之事項，而依法應予調查之證據，如未詳加調查，或雖
已調查，仍未調查明白，則尚難遽為被告有利或不利之認定。上
訴人於原審辯稱：伊係受李水仁請託，方為李水仁承擔頂罪，扣
案槍、彈實非伊所購買，且伊亦未朝被害人葛健德開槍等語。卷
查證人陸國賢於第一審法院審理時證稱：「（今年一月初出庭時
在法警車上有看過二位被告？）當時我坐在他們二人（即上訴人
與李水仁）之間」、「我左手邊的被告（李水仁）要我右手邊的
被告（甲○○）承擔那兩支槍的部分，及負擔我右手邊的那個受
刑人（甲○○）監所及家庭生活費的問題」、「原先是他們二人
交談，談的是承擔拿槍的責任，後來法警喝止，李水仁才要我傳
話給甲○○，說的是李水仁願意承擔生活費用，要甲○○承擔槍
枝的去處」、「李水仁是要甲○○擔罪或是不要亂咬？）應該是
擔罪」、「（他們說話的內容你是否能很明確的記得？）李水仁
跟甲○○說，希望他將那兩支槍擔下來，他要交保出去」（見一
審卷(一)第二一八至二二０頁）等語。所述若果非虛，則上訴人上
開辯詞似非全屬無稽。原判決就此項攸關上訴人利益之重大事項
，未遑詳查慎斷，且對此有利於上訴人之供述，究係如何不足採
取，復未於理由加以說明論述，自有調查職責未盡及理由欠備之
違誤。(二)、證人係以其親身之經歷或見聞為證據之方法，故證人
如以聞自原始證人在審判外之陳述為內容之證言，因屬傳聞之詞
，無法經由調查程序擔保其真實性，其證言原則上不具證據能力
，不得採為認定事實之依據；如係證人推測之詞，則須有實際經
驗為基礎，始得作為證據。原判決援引證人吳仁佃之證詞，資為
認定上訴人有殺人未遂犯行之主要論據之一。然觀諸原判決所引
證人吳仁佃之證詞關於：「（葛健德後來如何中彈？）他要跳車
，李水仁拉不住他，所以他們開槍打他」、「（『他們』是指隨
（誰）開槍打他」？『應該是』甲○○）」、「（為什麼應該是
甲○○？）因為槍響的時後很大聲，我耳鳴，所以才認為是甲○
○」、「（當時為何明確說是甲○○開槍射擊葛健德，與今日所
說的不符？）（提示民國九十二年十一月二十二日偵訊筆錄）也
是因為槍聲在我右耳很大聲，耳鳴，所以才認為是甲○○開槍的
」（見原判決第六頁第二十至二三行、第七頁第七至十行）等詞
。倘屬不虛，其既未親眼目睹上訴人持槍射擊葛健德，則其所為
上開證言之根據為何？係出於推測抑來自傳聞？如係出於推測，
有無以實際經驗為基礎？均尚值斟酌。原審對此未予調查，並於
判決內為必要之說明，即逕採其上揭證言為認定上訴人有殺人未
遂犯行之依據，於證據法則，尚難謂無違背。(三)、審理事實之法
院對於被告有利及不利之證據，應一律注意，詳為調查，綜合全
案證據資料，本於經驗法則以定其取捨，並將取捨證據及得心證
之理由於判決內詳為說明，方屬適法。原判決係依憑證人吳仁佃
之證言，認定上訴人單獨起意持槍射擊葛健德乙情。惟證人葛健
德於原審證陳：「（你認為是何人打到你？）我認為兩個（指上
訴人與李水仁）都有開槍」、「（依受傷部位看，是李水仁開槍
或是甲○○開槍？）我認為是李水仁打到的，但是吳仁佃說是甲
○○開槍的。我開始也認為是李水仁開槍的，但是吳仁佃在法院
時說是甲○○開槍的」、「（跳車時，你有辦法明確辨識槍聲來
自哪一個人，是張先生或李水仁？）我當時好像聽到兩聲，但也
有可能是我的錯覺」（見原審卷第八七、九十頁）等語。所述各
情與吳仁佃前揭證詞互有出入，究竟何者可採？至關本件殺人未
遂犯行係何人所為及有無共犯等犯罪事實之認定，原審就上開相
互歧異之證詞，並未說明其取捨證據及得心證之理由，併有理由
不備之可議。(四)、共同正犯應就全部犯罪事實共負其責任，基於
共同正犯連帶責任之理論，已在共犯某甲所犯案件諭知沒收之共
犯所有供犯罪所用之物，在共犯某乙另案中仍得諭知沒收。原判
決認定上訴人與李水仁分持改造槍枝與德製模型槍，共同剝奪葛
健德、吳仁佃之行動自由，理由復說明上開供妨害自由犯罪所用
之槍枝二支，俱屬違禁物，依法宣告沒收（見原判決第十頁，理
由第五段）云云，但主文於妨害自由罪刑項下，僅宣告沒收其中
之改造槍枝一支，同有未當。以上或為上訴意旨所指摘，或為本
院得依職權調查之事項，應認有撤銷原判決發回更審之原因。上
訴人行為後，刑法部分條文於九十四年一月七日修正、同年二月
二日公布，並自九十五年七月一日施行。其中刑法第三十三條第
五款、第四十二條、第五十一條五款、第五十五條、第六十四條
第二項、第六十五條第二項，關於罰金最低額、罰金易服勞役之
折算標準、數罪併罰定應執行刑、牽連犯，及死刑、無期徒刑之
減輕等規定，均經修正，案經發回，更審時宜併注意及之。
據上論結，應依刑事訴訟法第三百九十七條、第四百零一條，判
決如主文。
中　　華　　民　　國　九十六　年　 十二 　月　 二十 　日
                      最高法院刑事第十二庭
                          審判長法官  洪　文　章
                                法官  王　居　財
                                法官  郭　毓　洲
                                法官  黃　梅　月
                                法官  邱　同　印
      本件正本證明與原本無異
                                      書  記  官
中　　華　　民　　國　九十六　年　 十二 　月　二十五　日
                                                Ａ
